【裁判字號】    94,訴,1221
【裁判日期】    950215
【裁判案由】    侵權行為損害賠償
【裁判全文】
臺灣臺北地方法院民事判決              94年度訴字第1221號
原      告  丁○○○
原      告  乙○○
原      告  丙○○
前列三人共同
訴訟代理人  黃炳飛律師
被      告  戊○○
被      告  甲○○
訴訟代理人  王東山律師
複代理人    張宜暉律師
訴訟代理人  李美寬律師
            林孝甄律師
右當事人間刑事附帶民事訴訟請求侵權行為損害賠償事件，經本
院刑事庭移送前來，本院於民國九十五年一月二十六日言詞辯論
終結，判決如下：
    主      文
被告戊○○應給付原告丁○○○新台幣壹佰零貳萬伍仟伍佰伍拾
元，原告乙○○新台幣玖拾玖萬零佰柒拾元，原告丙○○伍拾
貳萬伍仟伍佰伍拾元，及均自九十三年九月二十二日起至清償日
止按年息百分之五計算之利息。
原告其餘之訴駁回。
訴訟費用由被告戊○○負擔二分之一，餘由原告負擔。
本判決第一項於原告丁○○○、乙○○、丙○○分別以新臺幣
拾肆萬貳仟元、拾萬元、壹拾柒萬伍仟元為被告戊○○供擔
保後，得假執行。但被告戊○○如依序以新台幣壹佰零貳萬伍仟
伍佰伍拾元、玖拾玖萬零佰柒拾元、伍拾貳萬伍仟伍佰伍拾元
，為原告丁○○○、乙○○、丙○○預供擔保，得免為假執行。
原告其餘假執行之聲請駁回。
    事實及理由
一、本件原告起訴主張：被告戊○○受雇於被告甲○○，擔任憶
    成汽車材料行之送貨司機，於民國91年12月31日日上午10時
    12分許，駕駛憶成汽車材料行所有、車牌號碼Ｕ2-3291號自
    用小貨車沿臺北市○○○路○段131巷由北往南方向行進，途
    經民生東路4段131巷與112巷交岔路口，欲左轉民生東路4段
    由西往東方向行駛時，本應注意車前之狀況，並隨時採取必
    要之安全措施，且汽車行近行人穿越道前，應減速慢行，遇
    有行人穿越時，無論有無交通警察指揮或號誌指示，均應暫
    停讓行人先行通過，而當時並無不能注意之情事，竟怠於注
    意，貿然於路口號誌轉換為綠燈之際，即加速轉彎行駛，而
    不慎於上址之行人穿越道上，撞擊適正穿越馬路之被害人徐
    仁傑，致徐仁傑受有頭部外傷及顱內硬膜下出血等傷害，經
    送國軍松山醫院救治後，仍於92年 1月15日零時15分許，因
    創傷性右側硬腦膜下出血及腦內出血急救不治而死亡，被告
    戊○○並經判處。而原告丁○○○為徐仁傑之配偶，原告乙○○、丙○○則為徐仁傑之女，乙○○並為徐仁傑支出醫療
    費用及殯葬費用，爰依民法第 184條、第188條、第192條及
    第194 條等規定，訴請被告應連帶給付原告丁○○○扶養費
    50萬元、精神慰撫金100萬元，合計150萬元；連帶給付原告
    乙○○醫療費用20萬元、殯葬費用85 萬元及精神慰撫金100
    萬元，合計205萬元；連帶給付原告丙○○精神慰撫金100萬
    元，並均加計法定遲延利息之判決，及陳明願供擔保請准宣
    告假執行。
二、被告甲○○以：伊並非被告戊○○之僱傭人，而係訴外人陳
    清平。肇事車輛原為伊所有，但已售予陳清平，僅尚未辦理
    過戶登記。又本件被害人徐仁傑死亡時已75歲，原告丁○○○則為78歲，均已逾平均餘命年齡，其法定扶養權並無受侵
    害，況原告丁○○○尚有二子女，即乙○○、丙○○，亦應
    對丁○○○盡法定扶養義務，且原告主張之扶養費、醫療費
    用、殯葬費用及精神慰撫金均過高等語，資為抗辯。被告戊○○則以：不否認伊確有過失，惟無資力清償等語置辯，而
    均聲明駁回原告之訴及假執行聲請，及陳明如受不利判決願
    供擔保請准宣告免為假執行。
三、查本件原告主張被告戊○○於上開時地，駕駛憶成汽車材料
    行所有、車牌號碼Ｕ2-3291號自用小貨車，應注意能注意而
    無不能注意之情事，竟怠於注意，於行駛至行人穿越道有行
    人穿越時未暫停讓行人先行通過，不慎撞擊無肇事原因之行
    人即被害人徐仁傑，致徐仁傑受有頭部外傷及顱內硬膜下出
    血等傷害，經送醫救治後，仍不治死亡，被告戊○○所涉犯
    業務過失致死罪，並經本院93年度交訴字第45號、臺灣高等
    法院93年度交上訴字第192號刑事判決判處有期徒刑8月確定
    ，而原告丁○○○為徐仁傑之配偶，原告乙○○、丙○○則
    為徐仁傑之女等事實，為被告等所不爭執，被告戊○○亦自
    承確有過失（見本院卷第31頁），並有本院上開刑事判決、
    法務部戶役政連絡作業系統查詢資料附卷可參（見本院卷第
    4 至6頁、本院93年度交附民字第127號第20至22頁），及經
    本院依職權調取上開刑事卷宗全卷閱明屬實，及有臺北市車
    輛行車事故委員會93年6月29日北鑑審字第093301604006函
    檢附之鑑定意見書、松山醫院診斷證明書、道路交通事故調
    查報告、交通事故談話紀錄表、道路交通事故補充資料表及
    現場照片、臺灣臺北地方法院檢察署相驗屍體證明書、驗斷
    書等附上開刑事卷、本院卷外所附上開刑事卷宗影本可佐，
    堪認原告此部分主張為真正。
四、原告復主張被告甲○○乃被告戊○○之雇主，應連帶賠償伊
    等上開聲明所示之金額等語，則為被告等所否認，並以前詞
    置辯，是本院所應審究者，核為被告甲○○應否負連帶賠償
    之責？原告各得請求之金額為若干？
五、經查：
  (一)被告戊○○固應負過失侵權行為損害賠償責任，惟被告甲○○尚毋庸與之負連帶賠償之責：
    1.查被告戊○○對系爭事故之發生既有過失責任，且其過失
      與被害人徐仁傑之受傷死亡結果有相當因果關係，其應負
      侵權行為損害賠償責任，堪予認定。
    2.按受僱人因執行職務，不法侵害他人之權利者，由僱用人
      與行為人連帶負損害賠償責任，為民法第188條所明定。
      查原告主張被告甲○○係被告戊○○之雇主，無非謂上開
      肇事車輛之登記名義人為被告甲○○，汽車強制責任險亦
      由被告甲○○投保，另憶成汽車材料行之營業地點「台北
      縣蘆洲市○○街103之1號」房屋係坐落在被告甲○○所有
      之台北縣蘆洲市○○段56、73地號土地上，被告甲○○並
      於系爭事故後不久即將其所有之房屋贈與其子李宸翰以脫
      免責任等語，並提出泰安產物保險股份有限公司賠付明細
      表、台北市商業管理處營利事業登記公示詳細資料、土地
      登記謄本、台北縣三重地政事務所跨所查詢異動索引為證
      （見本院卷第88至93頁）。然查被告戊○○於上開刑事案
      件審理時即迭稱其老闆為陳清平，被告甲○○為小貨車車
      主（見附卷外臺灣高等法院上開刑事卷影本第5、6頁），
      而其於本院亦陳稱其雇主為陳清平，而非被告甲○○，甲○○僅係小貨車之車主，當時其去送貨，該車該公司員工
      均可使用等語（見本院卷第31頁正反面），參酌卷附全民
      健康保險投保單位成立通知書（見本院卷第23 頁）上，
      其投保單位為「憶成汽車材料行」，負責人為陳清平之記
      載，堪認被告甲○○抗辯其非被告戊○○之僱傭人等語非
      虛。又系爭肇事車輛固為被告甲○○所有，並由被告甲○○投保汽車強制責任險，且憶成汽車材料行之營業地點確
      係坐落被告甲○○所有之土地上，被告甲○○並有將所有
      房屋贈與予其子之行為，此為被告甲○○所不爭執，然車
      輛登記所有人與實際所有人及使用人尚非一致，或親子之
      間之贈與，乃事所常見，且此容係被告甲○○與陳清平及
      其子之間之另一法律關係，或係租賃，或係使用借貸，或
      係買賣，或係贈與，惟此均不足據以認定被告戊○○之僱
      主即確係被告甲○○而非陳清平，要不足為原告有利之認
      定。是原告主張被告甲○○應依民法第188條負連帶賠償
      之責任，即不足取。
  (二)原告得請求之項目及金額部分：
    按因故意或過失不法侵害他人權利者，負損害賠償責任。違
    反保護他人之法律，致生損害於他人者，負賠償責任；不法
    侵害他人致死者，對於支出殯葬費之人，應負損害賠償責任
    ；不法侵害他人致死者，被害人之父、母、子、女及配偶，
    雖非財產上之損害，亦得請求賠償相當之金額，民法第 184
    條、第192條、第194條分別定有明文。本件被告戊○○於執
    行運貨職務時，因業務過失撞擊被害人徐仁傑致傷經送醫不
    治死亡，而原告丁○○○為被害人徐仁傑之配偶，原告乙○○、丙○○均為被害人之子女，已如前述，是其等請求被告
    戊○○賠償，自屬有據，茲就原告得請求賠償之項目及金額
    析述如下：
    1.原告乙○○請求醫療費部分：
      (1)原告乙○○主張其支出醫療費用計80萬元乙情，固據提
        出醫療收據為證（見本院卷第100至103頁），然查依其
        所提出之收據所示，核其僅支出23,620元之醫療費，至
        於92年1月15日所支出之證書費及同年2月21日支出之調
        卷費100元，難認係必要費用，應予剔除。至於其所提
        出費用明細所載「自費衛生、藥品、針劑費83,000元、
        」「家屬交通費及雜項支出97,800元」，除未舉證以實
        其說外，復難認係屬增加生活之必要支出，其此部分主
        張，即難採信為真。故原告乙○○請求被告戊○○應給
        付其醫療費用計23,620元部分，自屬可取，逾此範圍即
        為無理由。
    2.原告乙○○請求殯葬費部分：
      (1)按殯葬費，係指收殮及埋葬費用而言，支出殯喪費之人
        請求加害人賠償殯喪費，應以實際支出之費用為準，惟
        仍應斟酌被害人當地之習俗、被害人之身分、地位及生
        前經濟狀況而定；且喪葬費用之支出，應以必要者為限
        ，始得請求賠償。
      (2)查乙○○主張其為徐仁傑支出殯葬費85萬元，雖提出各
        項收據為佐（見本院卷第104至115頁）。然查依原告提
        出之「南海往生禮儀股份有限公司收據」，其上即已載
        明「全部貳拾肆萬仟元正」、「契約19.9萬+3萬+規
        費」（見本院卷第105頁）等字樣，核「契約19.9萬+3
        萬」部分不過為22.9萬，堪認其上所載24萬3千元已含
        台北市殯葬管理處之規費，始有全部為24萬3千元之記
        載，是原告乙○○所提其餘台北市殯葬管理處之憑單金
        額，或禮儀公司出具關於殯葬管理處之規費部分（見本
        院卷第106、108至110頁），即應予扣除。另依本院卷
        第107頁所附「南海往生禮儀股份有限公司收據」，核
        與上開第105頁收據日期相同，應係同筆支出，不得重
        覆列計，而第107頁下方所附「小廚師餐坊收據」、第
        115 頁記載有「迴向徐仁傑居士往生淨土」之財團法人
        圓覺宗智敏慧華金剛教育基金會收據、經核並非收斂埋
        葬所生之費用，亦非必要費用，難認屬殯喪必要費用。
      (3)就乙○○已支出予禮儀公司之上開243,000元，參酌被
        害人徐仁傑及其配偶、子女之身分地位，尚堪認相當。
        而原告乙○○為被害人購買放置遺灰所用之納骨塔位所
        支出之18萬元、購買手續費200元、及管理費18,000元
        ，共計198,200元（見本院卷第111、112、114頁）為將
        骨灰安厝於內，與一般購置墓地土葬之傳統方式，並無
        不同，是乙○○為徐仁傑所支出之上開費用，即不能認
        非必要，亦核屬相當，其請求自應准許。惟其主張另支
        出之北海公園墓地頌經服務費（見本院卷第113頁），
        已難認係收斂埋葬所生之必要費用，亦不應列計。
      (4)至於原告乙○○於其提出之費用明細所載其他項目，除
        未能舉證證明其有所表列之支出外，核其細目，尚有家
        屬奔喪交通費，其此部分主張，殊難謂為可採。綜上，
        原告乙○○主張之殯葬費於441,200元範圍內應予准許
        ，超過部分則不予准許（計算式為：243000+198200=4
        41200）。
    3.原告丁○○○請求扶養費部分：
      (1)按被害人對於第三人負有法定扶養義務者，加害人對於
        第三人亦應負損害賠償責任；負扶養義務者有數人時，
        應依左列順序定其履行義務之人：直系血親卑親屬。負
        扶養義務者有數人而其親等同一時，應各依其經濟能力
        ，分擔義務；又夫妻互負扶養之義務，其負扶養義務之
        順序與直系血親卑親屬同，其受扶養權利之順序與直系
        血親尊親屬同；而受扶養權利者，以不能維持生活而無
        謀生能力者為限，惟前項無謀生能力之限制，於直系血
        親尊親屬，不適用之，民法第192條第2項、第1115條第
        1項第1款、第3項、第1116條之1、1117條分別定有明文
        。
      (2)查原告丁○○○為被害人徐仁傑之配偶，係14年2月1日
        日出生，有法務部戶役政連結作業系統在卷可佐（見本
        院交附民卷第20頁），現無業，住於台灣省私立台北仁
        濟院之養老院，其92年度所得僅11,302元，93年度所得
        亦僅44,845元，有稅務電子閘門財產所得調件明細表原
        告提出之彰化銀行匯款申請書附卷可稽（見本院卷第56
        至58、97至98頁）。堪認原告丁○○○確無謀生能力，
        且不能以自己財產維持生活，依上開說明，自得請求扶
        養之權利，是其請求被告賠償其扶養費之損失，即屬無
        據。
      (3)次查原告丁○○○，應由其子女即原告乙○○、丙○○
        與被害人徐仁傑按各3分之1比例共負扶養義務。又民法
        第1119條規定「扶養之程度，應按受扶養權利者之需要
        ，與負扶養義務者之經濟能力及身分定之。」，而所謂
        需要，係指一個人生活之全部需求而言，舉凡衣食住行
        之費用、醫療費用、休閒娛樂費等，均包括在內。是關
        於扶養之程度，自應依扶養需要與扶養能力之相對均衡
        而定。是本院參酌行政院主計處「九十二年家庭收支調
        查報告」所示，認以台灣省平均每戶人數3.57人，平均
        每人經常性支出（含消費性支出626160元及非消費性支
        出168202元）為222510元【（626160+168202）/3.57=2
        22510 ，元以下四捨五入】，作為計算扶養費之依據為
        宜，被告抗辯稱僅應計入消費性支出，而未計入非消費
        支出，尚有未洽。準此，被害人徐仁傑係17年10月12日
        生，於92年1月15日死亡，時為75歲，依92年臺灣簡易
        生命表所示，其平均餘命尚有9.03年，而原告丁○○○
        於被害人死亡時為78歲，依上開生命表所示，其平均餘
        命尚有9.09年，自應以被害人平均餘命即9.03年計算其
        得受扶養之年限。是依年別5%複式霍夫曼計算法（第一
        年不扣除中間利息），原告丁○○○得請求之扶養費為
        567,452元【計算式為：[222510*7.00000000（此為應
        受扶養9年之霍夫曼係數）+222510*0.09*（8.00000000
        -0.00000000）]除以3（受扶養人數）=567452（小數點
        以下四捨五入）】，則原告丁○○○請求被告戊○○賠
        償扶養費50萬元，自屬有據。被告抗辯稱被害人死亡時
        ，原告丁○○○及被害人均已過平均餘命，並無法定扶
        養權受侵害，即不足採。
    4.原告三人請求慰撫金部分：
      查原告丁○○○為被害人之配偶，原告乙○○、丙○○均
      為被害人之女，其等原有美滿家庭，卻因此車禍事故驟然
      失去愛夫、慈父，精神上自必感受莫大痛苦。爰斟酌被害
      人徐仁傑係高職畢業，年收入約36萬元，死亡時已高齡75
      歲；而原告丁○○○於被害人死亡時已78高齡，教育程度
      為小學，原告乙○○任職會計，年收入約50萬元，原告丙○○任職服務業，年收入約36萬元，教育程度均為大專，
      而被告戊○○為國中畢業，原任職司機，現無業，已離婚
      有二子，於92年所得僅173,145元，此有稅務電子閘門財
      產所得調件明細表在卷可參（見本院卷第56至82頁）等
      一切情狀後，認原告丁○○○、乙○○、丙○○請求賠償
      慰撫金各100萬元，堪稱允當。被告抗辯謂原告請求金額
      過高，尚難憑採。
    4.綜上，原告丁○○○得請求之金額為扶養費50萬元、精神
      慰撫金100萬元，合計150萬元，原告乙○○得請求之金額
      為醫藥費23,620元、殯葬費441,200元、精神慰撫金100萬
      元，合計1,464,820元，原告丙○○得請求之金額則為100
      萬元。逾此部分之請求，尚屬無據。
  (三)惟按保險人依強制汽車責任保險法規定給付之保險金，視為
    加害人或被保險人損害賠償金額之一部分；加害人或被保險
    人受賠償請求時，得扣除之，強制汽車責任保險法第30條定
    有明文。查原告三人自承業經平均受領強制保險金1,423,35
    0元等語（見本院卷第159頁），是被告辯稱此部分之金額應
    自原告得請求賠償之金額中各扣除474,450元（1,423,350/3
    =474,450），自屬有據。計原告丁○○○、乙○○、丙○○
    各得請求之金額為1,025,550元（0000000-000000）、990,
    370元（0000000-000000）、525,550元（0000000-000000）
    。
六、綜上所述，原告本於侵權行為之法則，請求被告戊○○賠償
    其等各如主文第一項所示之金額，並均自起訴狀繕本送達之
    翌日即93年9月22日起至清償日止按年息5﹪計算利息之範圍
    內，為有理由，應予准許。逾此所為請求，為無理由，應予
    駁回。又兩造陳明願供擔保，分別聲請宣告假執行及免為假
    執行，於原告勝訴部分，經核尚無不合，爰分別酌定相當擔
    保金額准許之。至原告其餘假執行之聲請，因訴之駁回而失
    所附麗，應併予駁回。
七、至兩造其餘之攻擊或防禦方法，及未經援用之證據資料，經
    本院斟酌後，認為均不足以影響本判決之結果，自無一一詳
    予論述之必要，附此敘明。
據上論結：本件原告之訴，為一部有理由，一部無理由，並依民
事訴訟法第79條、第85條第1項、第390條第2項、第392條第2項
，判決如主文。
中    華    民    國    95    年    2     月    15    日
                  民事第三庭    法  官  黃莉雲
以上正本係照原本作成。
如對本判決上訴，須於判決送達後20日內向本院提出上訴狀
中    華    民    國    95    年    2     月    15    日
                                書記官  李承翰


司法院資訊處製作；財團法人民間司法改革基金會備份。
